臺灣高等法院臺中分院刑事判決　　　　　　　　　九十三年度上易字第一二二六號
　　上　訴　人　臺灣南投地方法院檢察署檢察官
　　被　　　告　丁○○
右上訴人因詐欺等案件，不服臺灣南投地方法院九十三度易字第二六一號中華民國九
十三年八月三十一日第一審判決（起訴案號：臺灣南投地方法院檢察署九十三年度偵
字第二六一號），提起上訴，本院判決如左：
      主  文
原判決關於詐欺部分撤銷。
丁○○意圖為自己不法之所有，以詐術使人將本人之物交付，處有期徒刑貳月，如易
科罰金，以佰元折算壹日。
      事  實
一、丁○○基於意圖為自己不法之所有之詐欺犯意，於民國八十九年間，向乙○○佯
    稱：可代辦倒塌房屋重建請領使用執照相關事宜，但需費用總額新台幣（下同）
    十六萬五千七百九十二元及空污費五千零一元等語，致乙○○不疑有他，陷於錯
    誤，遂於八十九年四月五日，由乙○○在其南投縣草屯鎮住處，先交付予丁○○
    十一萬八千四百二十三元之使用執照代辦費及空污費五千零一元。嗣於八十九年
    八月二日，丁○○基於上開先前之同一個詐欺犯意，繼續向乙○○表明要收取不
    足之費用五萬元，乙○○不疑有他，陷於錯誤，在其南投縣草屯鎮住處，再補足
    五萬元予丁○○。丁○○騙取乙○○上開房屋重建請領使用執照相關費用合計十
    七萬三千四百二十四元之現款（含空污費五千元）後，並未替乙○○辦理房屋重
    建請領使用執照相關事宜，即不見人影，亦未再與乙○○聯絡。嗣經乙○○多方
    尋找，始於九十一年六月十六日找到丁○○，惟丁○○仍拒絕返還前揭詐得之款
    項，經一再交涉後，丁○○始簽立切結書，同意償還其上開八十九年八月二日所
    詐得之五萬元（切結書記載六萬五千元，係加上一萬五千元之另筆借款），並將
    其國民身分證、車牌號碼：ＴＣ—二九九九號自用小客車行車執照及自用小客車
    一輛交予乙○○保管，且承諾於七日內還款，然迄今仍未還款，乙○○始知受騙
    。
二、案經乙○○訴由臺灣南投地方法院檢察署檢察官偵查起訴。
      理  由
一、本案檢察官起訴被告丁○○所犯之罪，有刑法第三百三十九條第一項之詐欺取財
    罪及第二百十四條之使公務員登載不實之罪。而檢察官係依據告訴人乙○○具狀
    聲請檢察官上訴而提起本件上訴，綜觀告訴人聲請檢察官上訴之內容，僅就原審
    判決被告詐欺取財無罪部分不服。而實行公訴之檢察官於本院審理時，亦聲稱僅
    就被告詐欺取財部分上訴。是原審判決被告使公務員登載不實之罪部分，已因當
    事人未據上訴而在原審確定（尚未送執行），本案僅就被告所犯詐欺取財部分審
    理，合先敘明。
二、訊據被告丁○○固坦承其有收到告訴人乙○○所給付之十七萬三千四百二十四元
    （含空污費五千元），惟矢口否認有何詐欺之犯行，辯稱：伊經甲○○介紹認識
    告訴人後，而受告訴人委託代辦建造執照及使用執照，建造執照之代辦費用為十
    一萬八千四百二十三元部分，伊已辦妥，請款單所記載八十九年四月五日收款現
    金十一萬八千四百二十三元即係伊申辦建造執照之代辦費用，而使用執照之代辦
    費用總額因未談攏，而告訴人僅付伊五萬元及空污費五千零一元，且告訴人又未
    提供材料發票及工資發票，致伊無法幫其申請建造執照，伊並非有意要向告訴人
    詐騙申請使用執照之相關費用云云。
三、經查：被告係經案外人甲○○介紹，為告訴人房屋重建代辦申請建造執照及使用
    執照之事宜，其中建造執照固已辦妥，雖經告訴人供認在卷，並經證人甲○○證
    述明確，且有南投縣政府九十三年十二月十日府建管字第０九三０二二九九三二
    ０號函附卷可稽。然查：被告為辦理告訴人房屋重建申請使用執照事宜，與告訴
    人約定擬向告訴人收取費用總額十七萬零七百九十三元，即使用執照代辦費十一
    萬八千四百二十三元、工資稅金四萬七千三百六十九元、空污費五千零一元，被
    告已於八十九年四月五日向告訴人收取使用執照代辦費十一萬八千四百二十三元
    及空污費五千零一元，另於八十九年八月二日又向告訴人收取五萬元，此有被告
    所書立之請款單影本一份附卷可稽，核與告訴人指訴之情節相符。被告雖辯稱上
    開十一萬八千四百二十三元，係其辦迄建造執照之代辦費用，然證人甲○○即介
    紹被告為告訴人辦理房屋重建代辦建造執照及使用執照之人於本院審理時證稱：
    告訴人申請建造執照及使用執照，係由伊介紹被告去申請。在告訴人要申請建造
    執照時，告訴人有拿十四萬多元給伊，伊扣掉設計費後，將剩餘之錢交給被告作
    為申請建造執照之代辦費用。八十九年四月五日左右，伊與被告有到告訴人住處
    ，告訴人確實有交給被告十一萬八千四百二十三元及空污費五千零一元，因此被
    告才交其所書立之請款單予告訴人，請款單所記載這筆十一萬八千四百二十三元
    之款項，確實是被告要申請使用執照之代辦費，並非申請建造執照之代辦費，因
    在之前，伊已將告訴人所交給伊之申請建造執照費用十四萬元於扣掉設計費後之
    剩餘錢，交給被告作為申請建造執照之代辦費等語。另依卷附之上開請款單顯示
    ，被告亦明白記載十一萬八千四百二十三元係使用執照代辦費。是被告辯稱此筆
    十一萬八千四百二十三元費用係其為告訴人辦迄建造執照之代辦費云云，顯與事
    實不符，不足採信。而告訴人指述該筆款項係被告要為其申辦使用執照之代辦費
    ，自足採信。另告訴人於八十九年八月二日交付予被告之五萬元，亦係被告替告
    訴人申辦使用執照之費用，此有被告在上開請款單所書立之字據為證，並經被告
    供認不諱。綜上所述，告訴人確實有交給被告共計十七萬三千四百二十四元（含
    空污費五千零一元）之房屋重建請領使用執照相關費用。至被告九十一年六月十
    六日所書立之切結書，雖僅記載其係向告訴人借六萬五千元，然此僅係告訴人就
    其在八十九年八月二日交付予被告之五萬元與另筆借貸予被告一萬五千元部分所
    要求被告償還之金額，業據告訴人供述在卷，而告訴人確實有在八十九年八月二
    日交付被告五萬元，已詳如上述，自難以告訴人未要求被告就八十九年四月五日
    左右所收取十一萬八千四百二十三元之使用執照代辦費及空污費五千零一元記載
    在該切結書內，遽謂被告僅收到房屋重建請領使用執照相關費用僅五萬元而已。
    另查被告拿到告訴人所交給其房屋重建請領使用執照相關費用後，並未替告訴人
    辦妥申請使用執照事宜一情，業經告訴人指訴甚詳，亦為被告所供認。雖被告辯
    稱：申請使用執照之代辦費用總額因未談攏，而告訴人僅付伊五萬元及空污費五
    千零一元，且告訴人又未提供材料發票及工資發票，致伊無法幫其申請建造執照
    云云。然查：被告為辦理告訴人重建房屋申請使用執照事宜，與告訴人約定擬收
    取總費用為十七萬零七百九十三元，即使用執照代辦費十一萬八千四百二十三元
    、工資稅金四萬七千三百六十九元及空污費五千零一元，而被告已於八十九年四
    月五日收取使用執照代辦費十一萬八千四百二十三元及空污費五千零一元，另被
    告於八十九年八月二日又向告訴人收取五萬元，告訴人為房屋重建請領使用執照
    總共給付被告十七萬三千四百二十四元，已詳如上所述，顯見告訴人已談妥申請
    使用執照之總費用額並無談不攏之情事，且被告所收取上開十七萬三千四百二十
    四元（含空污費五千零一元），已逾其所約定之總額十七萬零七百九十三元（含
    空污費五千零一元）。至申請使用執照所需附具之材料發票及工資發票，依卷附
    之請款單所記載，該項金額並未列入申請使用執照代辦費用之總額內，是此項係
    由告訴人自行處理甚明，而被告收到告訴人所給付之十七萬三千四百二十四元之
    房屋重建請領使用執照費用（含空污費五千零一元）後，即不見人影，既未向告
    訴人收取申請使用執照所需附具之材料發票及工資發票去申辦使用執照，亦未替
    告訴人向政府機關繳納空污費，嗣經告訴人向證人甲○○多次打聽其行縱及告訴
    人花近二年始找到被告，惟被告仍拒絕返還前揭款項，經告訴人一再交涉後，被
    告始簽立切結書，同意償還其上開八十九年八月二日所取得之五萬元（切結書記
    載六萬五千元，係加上一萬五千元之另筆借款），並將其國民身分證、車牌號碼
    ：ＴＣ—二九九九號自用小客車行車執照及自用小客車一輛交予告訴人保管，且
    承諾於七日內還款，惟迄今仍未還款一情，業經告訴人指訴綦詳，並經證人甲○○於原審審理時證述明確，且有切結書附卷可稽，是被告辯稱：因申辦使用執照
    之代辦費用總額未談攏，而告訴人僅付伊五萬元及空污費五千零一元，又未提供
    材料發票及工資發票，致伊無法幫其申請建造執照云云，顯係事後圖卸責之詞，
    核與事實不符，自不足採。而被告於取得告訴人所給付之十七萬三千四百二十四
    元房屋重建請領使用執照相關費用（含空污費五千零一元）後，卻未向告訴人收
    取申請使用執照所需附具之材料發票及工資發票去申辦使用執照，亦未向告訴人
    解釋何以未去申辦使用執照及繳空污費，即不見人影，已詳如上述，顯見被告一
    開始即非有意要為告訴人申辦使用執照，其僅係以替告訴人申辦使用執照為由，
    致告訴人陷於錯誤，而向告訴人詐騙申辦使用執照之相關費用，其自始即有意圖
    為自己不法所有之詐欺犯意甚明，已非純屬事後債務不履行之民事問題，是被告
    辯稱其並非有意要向告訴人詐騙申請使用執照之相關費用云云，自不足採，被告
    詐欺之犯行洵堪認定。
四、核被告所為係犯刑法第三百三十九條第一項之詐欺取財罪。其向告訴人詐騙十二
    萬三千四百二十四元（含空污費五千零一元）後，又向告訴人詐得五萬元之行為
    ，係基於與先前同一個單一詐欺犯罪之決意，所為之繼續實施一個犯罪之行為，
    為繼續犯。檢察官雖僅就被告於八十九年八月二日對告訴人詐騙之五萬元起訴，
    然被告於八十九年四月五日對告訴人詐騙之十二萬三千四百二十四元（含空污費
    五千零一元）部分雖未起訴，惟前開已起訴之成罪部分與此部分，有繼續犯之實
    質上一罪關係，為起訴效力所及，基於審判不可分之原則，本院自得審判。至起
    訴意認被告另向告訴人詐得一萬五千元部分，據告訴人於本院行準備程序時陳稱
    該筆一萬五千元係告訴人另向其借款等語。雖事後被告未償還該筆借款，而事後
    書立切結書時將該筆記入，然迄今仍未依約償還，惟並無證據顯示被告於向告訴
    人借貸該筆一萬五千元之時，有對告訴人施用任何詐術可言，故此部分純屬民事
    債務不履行之問題，與詐欺罪無涉，被告此部分之犯行不能證明，本應為無罪之
    諭知，惟檢察官認此部分與上開已起訴成罪部分有連續犯之裁判上一罪關係，爰
    不另為無罪之諭知。原審審理結果，認被告不構成詐欺犯行而為無罪之判決，自
    有未妥。是檢察官上訴指摘原判決此部分不當，為有理由，自應有本院將原判決
    關於詐欺部分撤銷改判。爰審酌被告利用告訴人房屋重建急需申辦使用執照之機
    會，向告訴人詐得十七萬三千四百二十四元（含空污費五千零一元）及犯後仍否
    認犯行，且未將詐得之款項返還告訴人等一切情狀，判處如主文第二項所示之刑
    。另查被告犯罪後，刑法第四十一條得易科罰金之法定最重本刑，已由三年提高
    至五年，並於九十年一月十日修正公布，於同月十二日生效施行。經比較新舊法
    後結果，應以新法有利於被告，本案自應適用新法而諭知被告易科罰金之折算標
    準。
據上論結，應依刑事訴訟法第三百六十九條第一項前段、第三百六十四條、第二百九
十九條第一項前段，刑法第三百三十九條第一項，罰金罰鍰提高標準條例第一條前段
，第二條，判決如主文。
本案經檢察官丙○○到庭執行職務。
中      華      民      國      九十四      年      一      月  十九    日
                                   臺灣高等法院臺中分院刑事第八庭
                                         審判長法  官  羅  得  村
                                               法  官  劉  榮  服
                                               法  官  巫  政  松
右正本證明與原本無異。
不得上訴。
                                               書記官  陳  妙  瑋
中     華     民     國     九十四     年      一      月     十九      日
論罪科刑法條：
刑法第三百三十九條第一項
意圖為自己或第三人不法之所有，以詐術使人將本人或第三人之物交付者，處五年以
下有期徒刑、拘役或科或併科一千元以下罰金。
                                                                        Ｆ
